【裁判字號】    97,重上,22
【裁判日期】    970618
【裁判案由】    拆屋還地等
【裁判全文】
臺灣高等法院臺中分院民事判決          97年度重上字第22號
上  訴  人  甲○○
訴訟代理人  賴書貞律師
被上訴人    乙○○
訴訟代理人  洪嘉鴻律師
複代理人    丙○○
            鄭晃奇律師
上列當事人間請求拆屋還地等事件，上訴人對於民國96年12月21
日臺灣臺中地方法院95年度訴字第3407號第一審判決提起上訴，
，本院於97年6月4日言詞辯論終結，判決如下：
    主  文
上訴駁回（原判決主文第三、四項之利息起算日及按年給付之不
當得利起算日均更正為自九十六年七月二十四日起算）。
第二審訴訟費用由上訴人負擔。
    事實及理由
一、被上訴人起訴主張：伊為坐落台中市○區○○段一八五－十
    八、一八五－二六、一八四－十九及一八四－二０等地號土
    地（下稱系爭土地）之所有權人，因上訴人無使用權源，擅
    自在系爭土地其中之一八五－一八及一八五－二六上興建如
    原判決附圖所示編號Ｂ，面積一一０平方公尺、編號Ｃ，面
    積七十一平方公尺之建物即門牌號碼台中市○區○○○路二
    段七十六巷十三號（下稱系爭建物），經伊通知上訴人拆除
    建物並交還系爭土地，上訴人均置若罔聞，且上訴人之無權
    占有系爭土地，依社會通常觀念可認受有相當法定租金之利
    益，故伊得向上訴人請求最近五年相當於租金之不當得利新
    台幣（下同）七十三萬九千九百七十元，為此，依民法第一
    百七十九條、第一百八十四條第一項前段、第二百十三條、
    第七百六十七條前段之規定提起本訴等情，起訴聲明求為判
    決：(1)上訴人應將坐落台中市○區○○段一八五－十八地號
    ，面積一三七平方公尺、一八五－二六地號，面積八十平方
    公尺、一八四－十九號，面積七平方公尺、一八四－二十號
    ，面積三平方公尺之土地返還被上訴人，並將同段一八五－
    十八號土地內如附圖所示編號Ｂ，面積一一０平方公尺及一
    八五－二六號土地內如原判決附圖所示編號Ｃ，面積七十一
    平方公尺之一、二、三層房屋及部分磚造鐵架石棉瓦倉庫拆
    除，回復原狀；(2)上訴人應給付被上訴人七十三萬九千九百
    七十元，及自九十六年七月二十四日起至清償日止，按年息
    百分之五計算之利息；(3)上訴人應給付被上訴人自民事更正
    狀繕本送達翌日起至返還前開土地之日止，按前項土地申報
    地價年息百分之十計算之不當得利；(4)願供擔保請准宣告假
    執行（原審判准上訴人應依被上訴人起訴聲明(1)(2)所示為拆
    屋返地，及應給付被上訴人四十七萬三千五百八十二元本息
    暨自九十六年七月十四日起至交付土地日止按年給付九萬三
    千零五十元，其餘請求駁回，上訴人就其敗訴部分上訴，被
    上訴人對其敗訴部分未聲明不服）。
二、上訴人則以：系爭土地原所有權人為訴外人林育英等四人所
    共有，林育英等四人與建商廖竹和合建，約定系爭建物分配
    給林育英，嗣林育英贈與其大兒子林振弘，林振弘將系爭建
    物賣給其弟林振誠，林振誠於八十六年六月二十四日贈與伊
    ，而由伊取得所有權，縱伊未取得所有權，而仍由林育英取
    得，而林育英已於八十一年間死亡，系爭房屋應由其子林振
    弘、林振廷及林振誠繼承取得，而林振弘、林振廷、林振誠
    又同意上訴人使用，故上訴人並非無權占有，故系爭土地、
    建物，本屬林育英所有，林育英將系爭建物移轉他人，最後
    由伊取得，嗣系爭土地雖移轉給被上訴人，依民法第四百二
    十五條之一之規定，在系爭建物可使用之期限內，推定有租
    賃關係，伊非無權占有等語，資為抗辯。答辯聲明求為判決
    ：(1)原判決廢棄。(2)上開廢棄部分，被上訴人在第一審之訴
    及假執行之聲請駁回。(3)第一、二審訴訟費用由被上訴人負
    擔。
三、本件不爭執之事:
(一)、系爭土地現為被上訴人所有，其中系爭房屋占用之基地一八
    五－十八、一八五－二六地號土地於六十三年七月二十四日
    原登記為訴外人林育英、林玉、林香蘭、陳林香惠等四人共
    有，應有部分各四分之一，其後，林育英等四人於七十七年
    六月九日以買賣為原因移轉登記予訴外人陳大德，訴外人陳
    大德於八十一年五月十八日同以買賣為原因移轉登記予被上
    訴人。
(二)、系爭房屋現為上訴人居住占有使用並為事實管領權人。
(三)、系爭房屋為未保存登記。
(四)、以上有土地登記簿謄本等在卷可稽（見原審卷第九至十二頁
    、九十三至一００頁、本院卷第六十五至八十四頁），本院
    並得採為本件裁判基礎。
四、本件被上訴人主張上訴人無權占有系爭土地，上訴人則以前
    揭情詞置辯，是本件所須審究在於上訴人是否無權占用系爭
    土地？
(一)、按土地及其土地上之房屋同屬一人所有，而僅將土地或僅將
    房屋所有權讓與他人，或將土地及房屋同時或先後讓與相異
    之人時，土地受讓人或房屋受讓人與讓與人間或房屋受讓人
    與土地受讓人間，推定在房屋得使用期限內，有租賃關係。
    民法第四百二十五條之一第一項前段定有明文。又土地與房
    屋為各別之不動產，各得單獨為交易之標的，且房屋性質上
    不能與土地使用權分離而存在，亦即使用房屋必須使用該房
    屋之地基，故土地及房屋同屬一人，而將土地及房屋分開同
    時或先後出賣，其間雖無地上權設定，然除有特別情事，可
    解釋為當事人之真意，限於賣屋而無基地之使用外，均應推
    斷土地承買人默許房屋承買人繼續使用土地 (最高法院四十
    八年台上字第一四五七號判例參照）。依上開法條規定、及
    判例意旨，土地及其土地上之房屋同屬於一人所有時，嗣土
    地及房屋分開同時、或先後出賣，而異所有權人時，土地或
    房屋受讓人間，始受推定在房屋得使用期限內，有租賃關係
    存在，而認房屋承買人有繼續使用土地之權源，苟土地及房
    屋並非同屬一人所有，即無上開規定及判例之適用甚明。
(二)、上訴人主張，系爭房屋為訴外人林育英與建商合建而由林育
    英取得後，贈與其子林振弘並指定其子林振弘為起造人，後
    林振弘將權利讓與其弟林振誠，林振誠再讓與其女兒即上訴
    人，而由上訴人取得所有權，縱上訴人未取得所有權，而仍
    由林育英取得，而林育英已於八十一年間死亡，系爭房屋應
    由其子林振弘、林振廷及林振誠繼承取得，而林振弘、林振
    廷、林振誠又同意上訴人使用，故上訴人並非無權占有等語
    ，並提出台中市建設局建築執照及協議書影本各一份為證。
    經查：
１、本件系爭房屋占用之基地一八五－十八及一八五－二六地號
    土地原為訴外人林育英、林玉、林香蘭及陳林香惠等四人共
    有，應有部分各四分之一，是該二筆土地非林育英一人所有
    ，已如上述。至上訴人所辯稱林育英與建商廖竹和在六十一
    年一月十四日所訂「不動產土地提供建築房屋契約書」，可
    證明系爭建物雖由廖竹和建築，但依該契約書之內容，林育
    英為原始所有人等語，並提出最高法院七十二年度台上字第
    三七九六號判決一份為證，惟依上訴人所提出系爭土地所有
    權人原為林玉、陳林香惠、林香蘭及林育英與建商廖竹和、
    蔡惠然及簡焜煌等人七十二年度台上字第三七九六號拆屋還
    地之裁判（該判決當時尚未確定，見原審卷第一一五、一一
    六頁），固載有「兩造於民國六十一年一月十四日訂立不動
    產土地提供建築房屋契約書，約定由被上訴人（林玉、陳林
    香惠、林香蘭及林育英）提供坐落台中市○區○○段原編第
    一八四之五號、第一八五號、第一八五之二號土地，交由上
    訴人（廖竹和、蔡惠然及簡焜煌）建築三層店鋪樓房七棟、
    二層住宅樓房九棟，雙方按土地價款與房屋工程費比例分配
    得房地所有權」，然經原審法院依職權調閱該卷，該卷業於
    九十三年十一月二十五日銷毀，此有調卷單附卷可稽，上訴
    人復未能提出林育英與廖竹和在六十一年一月十四日所訂「
    不動產土地提供建築房屋契約書」以供本院審酌，且該最高
    法院七十二年度台上字第三七九六號判決之被上訴人為系爭
    土地之共有人林玉、林香蘭、陳林香惠及林育英，系爭土地
    之所有人非僅一人，其等分得之建物各為何？亦未明確記載
    ，是此，實難僅依上開最高法院七十二年度台上字第三七九
    六號判決之記載系爭土地共有人提供土地與建商合建，即遽
    認系爭房屋為分配與林育英之建物。且縱認林育英等人與廖
    竹和等人有合建契約而得予分配地上建物，惟本院依上訴人
    請求向台中市政府調取六十二年申建都建字第一０九一號建
    造執照檔案，即上開建案地上建物之建築情形：上開建案地
    上建物原以共有人之一陳林香惠為起造人，於六十二年七月
    三十日申請建築，台中市政府於同年十月三十一日准予興建
    ，預定於同年十一月六日開工，台中市政府亦預定於同年十
    一月八日派員勘驗，惟在尚未開工之際，陳林香惠即於同年
    十一月日八日申請將起造人變更為Ａ３陳林香惠、Ａ４林香
    蘭、Ａ５林育英、Ａ６簡肇冠、Ａ７林振弘，並改為於同年
    十一月三十一日開工，六十三年五月三十一日完工，有台中
    市政府函附上開建造執照檔案可稽，並經本院核對後，以林
    振弘為起造人分配之Ａ７房屋之門牌號碼為台中市○區○○
    ○路二段七十六巷十三號，而該門牌號碼整編前即台中市○
    ○路一之一四０巷九弄十三號，有上訴人提出門牌整編證明
    一份附卷可稽（見本院卷第三十三頁），Ａ７房屋即為系爭
    房屋，而系爭房屋從起造人之變更過程並非林育英變更予其
    子林振弘，且在變更起造人前因尚未開工興建，顯見Ａ７房
    屋在建造前林育英並未取得系爭房屋之所有權，故上訴人主
    張系爭房屋為訴外人林育英與建商合建而由林育英取得後，
    贈與其子林振弘並指定其子林振弘為起造人，或林育英於八
    十一年間死亡，系爭房屋由其子林振弘、林振廷及林振誠三
    人繼承取得云云，均不可採。
２、再者，有關本件系爭土地上之建案，經原審法院傳訊當時之
    建商廖竹和到庭證稱：「我與地主林育英等四人（林育英及
    其母親、姊妹共四人）在六十三年合建房子，他們出土地，
    我們出錢蓋房子，前面是店面的房子共四棟，他們分一棟，
    後面是住家房子他們四棟，我們四棟，林育英分到住宅二棟
    ，房子蓋好後，店面有領到使用執照，住宅部分因有包商倒
    了，我們再請其他工人把它蓋好，因為地主不肯蓋章，這部
    分沒有拿到使用執照，後來地主林育英四人就住宅部分告我
    們拆屋還地，民國六十三年告到民國七十三年，林育英他們
    敗訴，敗訴後他們把土地賣給陳大德，陳大德再賣給原告，
    我們分到的房子土地都沒有過戶，後來陳大德分別跟我們住
    戶和解，我們分到前面的三戶已跟他們和解，我們分到後面
    四戶，包括被告一戶（林育英的先生林秋江是我們的股東，
    所以房子有分給他們一戶，林秋江贈與給兒子林振弘）．．
    」等語（見原審卷第六十三頁），從上開證人之證詞，及上
    開本院調取之向台中市政府調取六十二年申建都建字第一０
    九一號建造執照檔案核對，上開建案中分配予林育英家族者
    固有Ａ５、Ａ７二棟房屋，然起造時係分別由起造人林育英
    及林振弘分配取得，並非林育英取得後再指定其子林振弘為
    起造人。至證人廖竹和雖證稱林育英的先生林秋江是伊股東
    ，所以房子有分給他們一戶，林秋江贈與給兒子林振弘等語
    ，惟查，林秋江於上開合建案中自始即無以其名義分配地上
    房屋之情形，且從本院調取之上開建造執照檔案所示，以林
    振弘為起造人而分配取得之Ａ７房屋亦非自林秋江受讓而來
    ，而係自陳林香惠變更後取得，且陳林香惠變更起造人為林
    振弘前Ａ７房屋尚未興建，已如前述，足見證人廖竹和所稱
    林育英的先生林秋江將其中一戶（即Ａ７房屋）贈與其兒子
    林振弘，應指未興建前林秋江之個人意思而言，從而，自難
    認系爭房屋係林秋江取得後再贈與其子林振弘，故僅據證人
    廖竹和此部分之證詞，尚不足以認定林秋江為系爭房屋之原
    始分配取得人。是此，仍應認林振弘為系爭房屋之原始分配
    取得人（至原審法院因未調取向台中市政府調取六十二年申
    建都建字第一０九一號建造執照檔案予以核對，逕以證人廖
    竹和之證詞，遽認系爭房屋之原始取得人為林秋江，已有未
    洽）。
３、基上，系爭土地本為林玉、林香蘭、陳林香惠及林育英等四
    人共有，並非林育英一人所有，且系爭房屋之原始取得人並
    非林育英，故縱上訴人所提出之林振弘將系爭建物賣與林振
    誠之協議書為真，亦難認本件系爭建物與系爭土地曾同時屬
    於林育英一人所有。為此，本件系爭土地及建物既從未同屬
    林育英一人所有，揆諸首揭說明，上訴人自不得主張有民法
    第四百二十五條之一規定及最高法院四十八年台上字第一四
    五七號判例之推定租賃關係存在，是上訴人辯稱其占用系爭
    土地為有權占用云云，為不可採。
(三)、按所有人對於無權占有或侵奪其所有物者，得請求返還之，
    對於妨害其所有權者，得請求除去之。民法第七百六十七條
    定有明文。本件上訴人為系爭房屋之事實管領權人且屬無權
    占有系爭土地，則被上訴人基於所有物返還請求權之法律關
    係，請求上訴人拆屋還地，洵屬有據，應予准許。
五、按依不當得利之法則請求返還不當得利，以無法律上之原因
    而受利益，致他人受有損害為其要件，故其得請求返還之範
    圍，應以對方所受之利益為度，非以請求人所受損害若干為
    準，無權占有他人土地，可能獲得相當於租金之利益為社會
    通常之觀念（最高法院六十一年台上字第一六九五號判例足
    參），而無權使用他人土地者，其所受利益，為使用本身，
    「相當於租金」係原受利益依其性質不能返還時應償還之價
    額。查本件上訴人占用系爭一八五－一十八及一八五－二六
    地號土地，無合法權源，即係無法律上原因而受有相當於租
    金之利益，且致被上訴人受有損害，被上訴人自得依不當得
    利之法律關係請求上訴人返還其利益，是被上訴人請求上訴
    人返還無權占用系爭一八五－十八及一八五－二六地號土地
    之利益，於法有據。復按土地法第一百零五條準用同法第九
    十七條第一項規定，城市地方土地之租金，以不超過土地申
    報總價額年息百分十為限，惟土地所有人固得依不當得利法
    則向無權占用其土地之人請求返還相當於租金之損害金，其
    數額，除以申報地價為基礎外，尚須斟酌基地之位置、工商
    業繁榮之程度及占用人利用土地之經濟價值及所受利益等項
    ，並與鄰地租金相比較，以為決定，並非必達申報地價年息
    百分之十之最高額。復查系爭土地所在位置為台中市區，附
    近為住宅用之大樓林立，商業及交通尚稱發達，業據兩造陳
    明在卷，並有測量成果圖及原審法院及本院勘驗筆錄在卷可
    稽；為此，審酌系爭土地之坐落位置距離巷口約二十公尺、
    距離台中市○○路約一百公尺、四周大樓林立，經本院到場
    勘驗甚明，製有勘驗筆錄附卷可稽（見本院卷第四十三頁）
    ，及工商繁榮程度、上訴人利用該土地可得之經濟價值等情
    事，認上訴人應返還被上訴人相當於租金之損害金，應以土
    地申報總價額年息百分之八計算為適當。再查，本件上訴人
    所占有系爭一八五－十八、一八五－二六地號土地之申報地
    價八十九年至九十二年時為每平方公尺五千六百元，九十三
    至九十五年時為每平方公尺五千三百六十元，九十六年時為
    每平方公尺五千三百六十元，此有台中市中山地政事務所九
    十六年三月三日中山地所三字第0960003548號函附卷可稽，
    依此計算，被上訴人得請求上訴人給付相當於租金之損害金
    如下（元以下四捨五入）：
１、自九十年十二月十一日起至九十二年十二月十日止之損害金
    為十九萬四千四百三十二元。〔計算式：每年損害金為：
    217（137+80=217）平方公尺×5,600元×8%＝97,216元。
    九十年十二月十一日起至九十二年十二月十日止共二年，
    損害金為97,216元2＝194,432元〕。
２、自九十二年十二月十一日起至九十五年十二月十日止之損害
    金為二十七萬九千一百五十元。〔計算式：每年損害金為
    ：217（137+80=217）平方公尺×5,360元×8%＝93,050元。
    92年12月11日起至95年12月10日止共3年，損害金為93,05
    0元3＝279,150元〕。
３、自九十六年七月二十四日（原審誤載為九十六年七月十四日
    ，理由如下述）即更正書狀繕本達翌日起至上訴人返還土地
    止之損害金為每年九萬三千零五十元。〔計算式：每年損害
    金為：217（137+80=217）平方公尺×5,360元×8%＝93,050
    元〕。
４、從而，本件被上訴人依不當得利之法律關係，請求上訴人給
    付四十七萬三千五百八十二元（計算式：194,432元＋279,
    150元＝473,582元），及自九十六年七月二十四日（原審誤
    載為九十六年七月十四日，理由如下述）起至清償日止，按
    年息百分之五計算之利息。及自九十六年七月二十四日起至
    返還系爭土地止，每年給付九萬三千零五十元，亦屬有據，
    應予准許。
六、綜上所述，本件上訴人無法證明其坐落在系爭土地上之如附
    圖所示建物係有合法之占有權源，亦無法證明有權使用系爭
    土地，則被上訴人主張依據民法第七百六十七條之物上請求
    權，請求上訴人將坐落台中市○區○○段一八五－十八地
    號土地內如原審判決附圖所示編號Ｂ，面積一一０平方公尺
    及一八五－二六地號土地內如原審判決附圖所示編號Ｃ，面
    積七十一平方公尺之一、二、三層房屋及部分磚造鐵架石棉
    瓦倉庫拆除，並將同段一八五－十八地號，面積一三七平方
    公尺、一八五－二六地號，面積八十平方公尺、一八四－十
    九地號，面積七平方公尺、一八四－二十地號，面積三平方
    公尺之土地返還被上訴人，為有理由，應予准許。被上訴人
    另依不當得利之法律關係，請求上訴人給付四十七萬三千五
    百八十二元及自九十六年七月二十四日（被上訴人請求利息
    自更正書狀繕本送達翌日起算，而該更正書狀係於九十六年
    七月十三日寄存送達，見原審卷第八十六頁，加計民事訴訟
    法第一百三十八條第二項規定之生效期間十日，故應自同年
    月二十四日起算，原審誤載為同年月十四日，應予更正）起
    至清償日止，按年息百分之五計算之利息，及自九十六年七
    月二十四日（原審誤載自九十六年七月十四日起算，理由同
    上）起至返還系爭土地止，每年給付九萬三千零五十元，亦
    為有理由，併應予准許。是則原審就此部分判命上訴人拆屋
    還地及如數給付，及依兩造陳明以供擔保之條件分別為准、
    免假執行之宣告，於法並無不合。上訴意旨指摘原判決此部
    分不當，求予廢棄改判，為無理由，應予駁回其上訴。
七、本件事証已臻明確，兩造其餘攻擊防禦方法及所提證據，均
    不足以影響本件判決，勿庸再予一一論究，併予敘明。
八、據上論結，本件上訴為無理由，依民事訴訟法第四百四十九
    條第一項、第七十八條，判決如主文。
中    華    民    國    97    年    6     月    18    日
                  民事第六庭    審判長法  官  袁再興
                                      法  官  吳惠郁
                                      法  官  盧江陽
以上正本係照原本作成。
上訴人得上訴。
如對本判決上訴，須於收受判決送達後二十日內向本院提出上訴
書狀，其未表明上訴理由者，應於提出上訴後二十日內向本院提
出上訴理由書（須按他造人數附具繕本）。
上訴時應提出委任律師為訴訟代理人之委任狀。具有民事訴訟法
第四百六十六條之一第一項但書或第二項之情形為訴訟代理人者
，另應附具律師及格證書及釋明委任人與受任人有該條項所定關
係之釋明文書影本。
                                      書記官  陳玫伶
中    華    民    國    97    年    6     月    18    日
                                                      Ａ


司法院資訊處製作；財團法人民間司法改革基金會備份。
